【裁判字號】    99,訴,1461
【裁判日期】    991028
【裁判案由】    所得稅法
【裁判全文】
臺北高等行政法院判決
                                      99年度訴字第1461號
                                    99年10月14日辯論終結
原      告  寶宏證券股份有限公司
代  表  人  黃國魂
訴訟代理人  尤伯祥  律師
被      告  財政部臺北市國稅局
代  表  人  凌忠嫄（局長）住同上
訴訟代理人  陳昆卿
上列當事人間所得稅法事件，原告不服財政部中華民國99年5 月
18日台財訴字第09900075110 號訴願決定（案號：第09900564號
），提起行政訴訟，本院判決如下：
    主  文
原告之訴駁回。
訴訟費用由原告負擔。
    事實及理由
一、事實概要：緣原告於民國93年4 月13日辦理清算申報，其中
    股東可扣抵稅額帳戶變動明細表，列報分配股利淨額所適用
    之稅額扣抵比率為253.32% 、分配股利淨額新臺幣（下同）
    5,533,171 元，分配股利總額所含之可扣抵稅額14,016,737
    元。被告初查，以分配日（93年3 月31日）股東可扣抵稅額
    帳戶餘額為29,106,859元，截至分配日止屬87年度以後之累
    積未分配盈餘為5,533,171 元，核定稅額扣抵比率48.15%（
    29,106,859元÷5,533,171 元＝526.04% ，大於上限48.15%
    ，取48.15%），分配股利總額所含之可扣抵稅額應為2,664,
    213 元，惟原告申報之股利憑單上所載稅額扣抵比率253%，
    超過所得稅法第66條之6 規定稅額扣抵比率上限，致超額分
    配可扣抵稅額11,352,524元（14,016,737元－2,664,213 元
    ），乃依行為時所得稅法第114 條之2 第1 項規定處1 倍之
    罰鍰計11,352,524元。原告就罰鍰處分不服，申經復查結果
    ，以原核定分配日股東可扣抵稅額帳戶餘額為29,106,834元
    （原核定誤繕為29,106,859元），截至分配日止屬87年度以
    後之累積未分配盈餘為5,533,171 元，重行核算稅額扣抵比
    率48.15%（29,106,834元÷5,533,171 元＝527%，大於上限
    48.15%，取48.15%），分配股利總額所含之可扣抵稅額應為
    2,664,222 元，應按超額分配可扣抵稅額11,352,515元（14
    ,016,737元－2,664,222 元）處1 倍之罰鍰11,352,515元為
    由，獲追減罰鍰9 元。原告仍不服，提起訴願，經財政部以
    97年12月26日台財訴字第09700579150 號訴願決定，將復查
    決定撤銷，著由被告另為處分。嗣經被告以99年1 月7 日財
    北國稅法一字第0980263019號重核復查決定（下稱原處分）
    以依修正稅務違章案件減免處罰標準第7 條第4 款規定，本
    件應改處0.5 倍罰鍰，追減罰鍰5,676,258 元，變更罰鍰為
    5,676,257 元。原告猶不服，提起訴願，經遭駁回，遂提起
    本件行政訴訟。
二、本件原告主張：
  (一)本件不該當所得稅法第114 條之2 第1 項第3 款之要件：
  1.被告為本件違章裁處所適用之法條，既係所得稅法第114 條
    之2 第1 項第3 款之規定，則首應探究者厥為：所得稅法第
    114 條之2 第1 項第3 款之構成要件於本件是否已然實現？
    而就此首應判斷者，自係原告有無違反所得稅法第66條之6
    之規定？
  2.營利事業於各該股東綜合所得稅結算申報法定申報日開始前
    ，已向稽徵機關更正股利憑單者，未違反所得稅法第66條之
    6 之規定：
    (1)考諸所得稅法第66條之6 於86年12月30日增訂時之立法理
      由第2 點及第3 點謂：「二我國實施兩稅合一係採設算扣
      抵制。爰於第1 項明定分配股利或盈餘之稅額扣抵比率，
      並據以計算各股東或社員獲配股利淨額或盈餘淨額之可扣
      抵稅額。三為貫徹於設算扣抵制下，營利事業分配盈餘之
      可扣抵稅額以該盈餘實際所含之所得稅為準之精神，並兼
      顧對未分配盈餘加徵百分之10營利事業所得稅之規定，於
      第2 項明定營利事業分配盈餘之稅額扣抵比率，不得超過
      稅額扣抵比率上限，並明定該上限之計算公式。」等語，
      足見所得稅法第66條之6 之規定，依因實行兩稅合一制度
      ，為將營利事業所得稅於其股東以個人身分報繳綜合所得
      稅時，利用稅額扣抵方式退還股東（最高行政法院94年度
      判字第500 號判決參照），乃於該條規定明定採設算扣抵
      制，依照稅額扣抵比率計算各股東或社員獲配股利淨額或
      盈餘淨額之可扣抵稅額，以符「營利事業分配盈餘之可扣
      抵稅額」係以「該盈餘實際所含之所得稅為準」之立法精
      神（高雄高等行政法院95年度訴字第635 號判決參照）。
    (2)從而，所得稅法第66條之6 規定，純係因我國兩稅合一制
      度採設算扣抵制，為便利營利事業據以計算各股東或社員
      獲配股利淨額或盈餘淨額之可扣抵稅額，而以立法方式明
      定稅額扣抵比率之計算公式及法定上限，是其規範目的在
      藉由計算公式之法定（固定），確保股東申報綜合所得稅
      時所列可扣抵稅額的正確性，並免國庫稅源流失之結果甚
      明。故，縱營利事業於適用上開條文所定計算公式計算各
      股東可扣抵稅額之際，有所錯誤，但於各該股東綜合所得
      稅結算申報法定申報日開始前，即已發現並向稽徵機關更
      正股利憑單，則各該股東嗣後申報綜合所得稅時所列可扣
      抵稅額，即已正確無誤，國庫稅源更無流失之虞，此際與
      所得稅法第66條之6 之規範目的既無齟齬，自無違反該條
      規定可言。
    (3)另參所得稅法第114 條之2 於98年5 月27日修正之立法理
      由第2 點謂：「按營利事業未依第66條之2 至第66條之6
      規定計算可扣抵稅額，致超額分配者，將造成國庫稅源流
      失，影響國家資金調度。考量個案之違章事實情形不一，
      不宜逕採劃一之處罰方式，爰修正第1 項處罰倍數為1 倍
      以下，以利稽徵機關得按個案違章情節輕重，彈性調整其
      罰度。」等語，明示因違反同法第66條之6 超額分配而應
      依該條規定處罰者，其可罰性在於其將「造成國庫稅源流
      失，影響國家資金調度」，亦可得知，營利事業在各該股
      東綜合所得稅結算申報法定申報日開始前，即已發現錯誤
      並向稽徵機關更正股利憑單之情形，確非所得稅法第114
      條之2 所欲處罰之案型，並不具可罰性，而可支持此種情
      形並不構成違反所得稅法第66條之6 之結論。亦必如斯解
      釋，始不致得出營利事業於依據所得稅法第66條之6 計算
      可扣抵稅額時，只要計算錯誤，無論有無發生國庫稅源流
      失之實害結果均需處罰之結論。
    (4)再觀財政部90年4 月2 日（90）台財稅字第0900451147號
      函（下稱財政部90年4 月2 日函），就營利事業投資於國
      內其他營利事業，取得被投資營利事業掣發之股利憑單所
      載可扣抵稅額，與被投資事業原寄送之發放股利通知書或
      函件所載可扣抵稅額不符，導致其分配日依所得稅法第66
      條之6 計算併同股利或盈餘分配之股東可扣抵稅額發生錯
      誤情形，該函除於說明二釋示，若股利憑單及全年股利分
      配彙總資料亦隨之申報錯誤，營利事業應於稽徵機關進行
      調查前，自行更正股東可扣抵稅額帳戶餘額，並重新計算
      正確之稅額扣抵比率及應分配予股東之可扣抵稅額，同時
      向稽徵機關申請更正已申報之股利憑單及全年股利分配彙
      總資料申報書，並將更正後正確的股利憑單填發納稅義務
      人外，復於說明三(二)、1 規定，差異數導致營利事業依所
      得稅法第66條之6 規定計算，併同分配予其股東之可扣抵
      稅額，超過其應分配之可扣抵稅額，而發生超額分配情形
      者。營利事業如因故未依前開規定申請更正，且屬未經檢
      舉及未經稽徵機關或財政部指定之調查人員進行調查之案
      件，若營利事業已自動補繳該超額分配之股東可扣抵稅額
      並加計利息者，基於簡政便民之考量，准依稅捐稽徵法第
      48條之1 規定免予處罰。該函所述情形與本件案情類似，
      均係營利事業於適用所得稅法第66條之6 計算分配股東可
      扣抵稅額之際，發生錯誤，惟於各該股東綜合所得稅結算
      申報法定申報日開始前，即已發現錯誤並向稽徵機關更正
      股利憑單，俱未發生國庫稅源流失之危害結果。該函准依
      稅捐稽徵法第48條之1 規定免予處罰，益可見得此種情形
      確不具可罰性。
  3.原告未違反所得稅法第66條之6 之規定，自不應依同法第11
    4 條之2 之規定予以處罰：原告於93年4 月13日辦理清算申
    報，被告於94年2 月15日發文通知調帳查核，原告於94年2
    月24日提示帳證資料，嗣於當年個人所得稅結算申報截止日
    即5 月31日前，即於94年4 月7 日主動具文申請更正投資人
    清算分配表、股東可扣抵稅額帳戶變動明細表等資料，並於
    94年4 月7 日獲被告准予辦理，因而被告無庸核定原告補繳
    所漏稅款等事實，為被告所不爭執，並為訴願決定所是認。
    則準諸前開說明，本件原告於各該股東綜合所得稅結算申報
    法定申報日開始前，即已發現錯誤並向稽徵機關更正股利憑
    單，並未發生國庫稅源流失之危害結果，自無違反所得稅法
    第66條之6 之規定可言，從而無適用同法第114 條之2 予以
    處罰之餘地。
  (二)本件應依稅捐稽徵法第48條之1 第1 項規定免罰：
  1.按「納稅義務人自動向稅捐稽徵機關補報並補繳所漏稅款者
    ，凡屬未經檢舉、未經稽徵機關或財政部指定之調查人員進
    行調查之案件，下列之處罰一律免除；其涉及刑事責任者，
    並得免除其刑：一本法第41條至第45條之處罰。二各稅法所
    定關於逃漏稅之處罰。」為稅捐稽徵法第48條之1 第1 項所
    明定。
  2.稅捐稽徵法第48條之1 第1 項所謂稽徵機關或財政部指定之
    調查人員已進行調查，必以該等公務員已察覺納稅義務人有
    可疑之違章事實為前提：
    (1)稅捐稽徵法第48條之1 第1 項規定所稱「稽徵機關或財政
      部指定之調查人員進行調查之案件」，係指各稅捐稽徵機
      關或財政部指定之調查人員「已察覺」納稅義務人有可疑
      之違章事實，「並進行調查」者而言，並不以納稅義務人
      所轄稅捐稽徵機關進行調查者為限。且調查基準日之時點
      ，係依據調查人員「是否已掌握違章事實之具體事證」為
      認定。於「牽連案件」之情形，即經由原先檢舉或查獲之
      逃漏稅案件再行發現之其他逃漏稅案件，其調查基準日之
      認定，應以稽徵機關或有權調查機關（如法務部調查局）
      「因此而查獲具體違章證物」之日為準，上旨經最高行政
      法院著有94年度判字第1397號判決可稽，並為最高行政法
      院近年一貫之見解（同旨可參該院94年度判字第122 號、
      93年度判字第1617號判決）。
    (2)準此，稅捐稽徵法第48條之1 第1 項所謂稽徵機關或財政
      部指定之調查人員已進行調查，必以該等公務員已察覺納
      稅義務人有可疑之違章事實為前提。苟納稅義務人於各稅
      捐稽徵機關或財政部指定之調查人員「察覺」有可疑之違
      章事實，「並進行調查」前，即自動向稅捐稽徵機關補報
      並補繳所漏稅款，即應依稅捐稽徵法第48條之1 第1 項規
      定免罰。再參最高行政法院93年度判字第1264號判決指出
      ，稅捐稽徵法第48條之1 所稱進行調查基準日之認定原則
      ，以稽徵機關「發函通知」營業人限期提供帳簿憑證等相
      關資料接受調查，以「確認」涉嫌違章事實並以「函查日
      」為調查基準日者，係針對進銷項憑證資料顯示不同之案
      件及「異常資料案件」查核時，始有其適用，此觀財政部
      80年8 月16日台財稅第801253598 號函（下稱財政部80年
      8 月16日函）釋自明等語，以稽徵機關發函通知營業人提
      供資料，以供稽徵機關確認其已察覺之可疑違章事實之「
      函查日」，為調查基準日，則在稽徵機關或財政部指定之
      調查人員察覺可疑違章事實前，即行「自首」而補報並補
      繳所漏稅款之納稅義務人，均得依稅捐稽徵法第48條之1
      第1 項規定免罰。
    (3)另參本件訴願決定所引用之財政部稅務違章案件減免處罰
      標準第7 條第4 款：「依所得稅法第114 條之2 規定應處
      罰鍰案件，有下列情事之一者，減輕或免予處罰：……四
      營利事業依所得稅法第75條規定辦理當期決算或清算申報
      ，嗣經稽徵機關查獲有超額分配可扣抵稅額或不應分配可
      扣抵稅額而予分配情事，其於股東之綜合所得稅結算申報
      法定申報日開始前已向稽徵機關更正股利憑單或已依稽徵
      機關責令補繳期限補繳超額分配稅款，按應處罰鍰減輕2
      分之1 。」之規定，亦以經稽徵機關「查獲」為要件，益
      見在稽徵機關或財政部指定之調查人員察覺可疑違章事實
      前，確有適用稅捐稽徵法第48條之1 第1 項免罰之餘地。
    (4)被告固稱，原告於93年4 月13日即已辦理本件清算申報，
      被告初查卻遲至94年2 月15日始發文通知調帳查核，請其
      提示92年度股東會記錄或股東同意書、股東可扣抵稅額帳
      頁影本等資料，原告94年2 月24日提示帳證資料，依調帳
      憑證收據所載檢送之帳證含ICA 帳戶2 張（92年1 月1 日
      至11月7 日、92年11月8 日至93年3 月31日），原告分配
      股利總額所含可扣抵稅額確實為00000000元，違章事證已
      甚為明確云云。惟：
    稽之被告通知函，其主旨稱：「為稽徵業務需要，請提示
      有關資料備查，請查照。」等語，調查依據則係：「依據
      稅捐稽徵法第30條規定辦理」，未見有何表示原告辦理本
      件清算申報已有違章事實之意思，自難僅憑該函調帳查核
      之作為，即推認被告已察覺原告有可疑之違章事實，並進
      行調查，進而掌握違章事實之具體事證。
    次查，於被告94年2 月15日發函通知調帳查核前，卷內並
      無任何承辦人員因審查原告清算申報書，進而發現系爭違
      章事實而製作之職務上報告或簽呈；在94年2 月24日原告
      提示帳證資料後，至94年4 月7 日原告主動具文申請更正
      投資人清算分配表、股東可扣抵稅額帳戶變動明細表等資
      料之期間，卷內亦無任何承辦人員發現系爭違章事實而製
      作之職務上報告或簽呈。再依「寶宏證券股份有限公司92
      年度超額分配可扣抵稅額按時序表」所列事件經過，於被
      告自謂之調查基準日即94年2 月15日（清算申報調帳通知
      書發文日）前，僅有「歇業」、「臺北市政府核准」、「
      清算申報」、「清算股利分配（第1 次分配）彙總資料申
      報」及「清算申報」等事件，並無任何被告已察覺進而掌
      握違章事證之紀錄；於94年2 月15日被告發文通知調帳後
      ，至94年4 月7 日原告「申請更正投資人清算分配報告表
      、股東可扣抵稅額帳戶變動明細表」之期間，亦僅紀錄94
      年2 月24日原告送達清算帳證乙事，而無任何被告已察覺
      進而掌握違章事證之紀錄。在原告主動申請更正後，被告
      始敘明審查股東可扣抵稅額帳戶變動明細申報表等項目及
      相關計算式之過程，進而依所得稅法第114 條之2 第3 款
      將原告移罰之理由，進而製作「股東可扣抵稅額帳戶變動
      明細申報表異常審核清單」，該表右上角「核定別」欄更
      明確記載本件係：「按帳證查證調整」，益見被告係在調
      得帳證，進而為核對後始察覺掌握系爭違章事實。準此，
      在原告主動申請更正前，被告並未掌握違章事實之具體事
      證甚明。
    被告實係以原告分配股利可扣抵稅違反所得稅法第66條之
      6 之法定標準極為明顯，一見即知為由置辯。惟，此項違
      章事實縱客觀上顯而易見，仍與承辦人員是否已行審查進
      而主觀上得知違章，究屬二事，要不得將客觀事實與主觀
      認知混為一談，否則何以在被告發函調帳前，卷內竟無任
      何顯示承辦人員已察知違章事實之職務上報告或簽呈？又
      苟違章一見即知，逕依行政程序法及行政罰法之程序，命
      原告就涉及違章乙節陳述意見即可，又何必調帳？
  3.原告於93年4 月13日辦理清算申報，被告所屬松山分局於94
    年2 月15日發文通知調帳查核，原告於94年2 月24日提示帳
    證資料，嗣於當年個人所得稅結算申報截止日即5 月31日前
    ，即於94年4 月7 日主動具文申請更正投資人清算分配表、
    股東可扣抵稅額帳戶變動明細表等資料，並於94年4 月7 日
    獲被告准予辦理，因而被告甚至無庸核定原告補繳所漏稅款
    等事實，為被告所不爭執，並為訴願決定所是認。是卷內並
    無證據顯示被告係於察覺原告有超額分配股東可扣抵稅額情
    事後，因而進行調查，進而掌握違章事實之具體事證，故本
    件核屬未經檢舉、未經稽徵機關或財政部指定之調查人員進
    行調查之案件。原告既已於當年個人所得稅結算申報截止日
    前，自動向稅捐稽徵機關申請更正股東可扣抵稅額帳戶變動
    明細表，並未造成「國庫稅源流失，影響國家資金調度」（
    所得稅法第114 條之2 於98年5 月27日修正時之立法理由第
    2 項參照）之漏稅結果，已符稅捐稽徵法第48條之1 第1 項
    規定之要件，並合該項規定「激勵自新」之立法意旨（稅捐
    稽徵法第48條之1 於68年8 月6 日增訂時之立法理由第2 點
    參照），自應適用該項規定予以免罰。
  4.被告引用之財政部80年8 月16日函重行訂定之「執行第48條
    之1 進行調查之作業步驟及基準日之認定原則」，業經財政
    部明令不再適用：被告固引用財政部80年8 月16日函重行訂
    定之「執行第48條之1 進行調查之作業步驟及基準日之認定
    原則」，主張本件調查基準日即為函查發文日（即94年2 月
    15日）云云。惟財政部80年8 月16日號函重行訂定之「執行
    第48條之1 進行調查之作業步驟及基準日之認定原則」，既
    經財政部92年11月26日台財稅字第0920457120號令（下稱財
    政部92年11月26日令）不再援用，則被告據該函所為之主張
    ，均失所附麗，自不待言。
  (三)被告所為所得稅法第114 條之2 係行為罰之主張，既與其卷
    內「股東可扣抵稅額帳戶變動明細申報表異常審核清單」矛
    盾，亦與立法本旨不符：
  1.稽之「股東可扣抵稅額帳戶變動明細申報表異常審核清單」
    ，右上角「有無違章」欄明確記載「漏稅罰」。是被告臨訟
    主張係行為罰，已與其移罰當時之法律見解相悖，是否有違
    禁反言原則而牴觸行政程序法第8 條所揭示之誠信原則，已
    顯非無疑。
  2.由所得稅法第114 條之2 於98年5 月27日修正之立法理由第
    2 點可知其屬漏稅罰甚明。正因其屬漏稅罰，故此次修法始
    要求稽徵機關按個案違章情節輕重，彈性調整其罰度。再者
    ，正因所得稅法第114 條之2 係漏稅罰，故財政部90年4 月
    2 日函就營利事業於適用所得稅法第66條之6 計算分配股東
    可扣抵稅額之際，發生錯誤，惟於各該股東綜合所得稅結算
    申報法定申報日開始前，即已發現錯誤並向稽徵機關更正股
    利憑單之情形，因未生國庫稅源流失之結果，乃基於簡政便
    民之考量，准依稅捐稽徵法第48條之1 規定免予處罰。苟係
    行為罰，一旦計算錯誤而違反所得稅法第66條之6 的設算扣
    抵公式，即已實現同法第114 條之2 的構成要件，何可再彈
    性調整罰度。
  3.被告另引鈞院98年度訴字第1030號判決支持其行為罰之主張
    ，惟稽之該判決內容：「原告民國90年度股東可扣抵稅額帳
    戶變動明細申報，原列報期初餘額新臺幣（下同）86,837元
    ，計入結算申報應退稅額抵繳之金額50,825,821元，減除可
    分配股利總額或盈餘總額所含之可扣抵稅額129,399,750 元
    、依公司法或其他法令規定提列之法定盈餘公積、公積金、
    公益金或特別盈餘公積所含之當年度已納營利事業所得稅額
    21,760,530元、依公司章程規定，分派董理監事職工之紅利
    或酬勞金所含之當年度已納營利事業所得稅額4,352,106 元
    ，期末餘額為144,776,967 元，經被告除核定分配股利總額
    所含之可扣抵稅額為129,399,753 元外，其餘照申報數，核
    定期末餘額為144,776,964 元；嗣被告查獲原告超額分配可
    扣抵稅額129,350,003 元，乃調整核定分配股利總額或盈餘
    總額所含之可扣抵稅額49,750元、依公司法或其他法令規定
    ，提列之法定盈餘公積、公積金、公益金或特別盈餘公積所
    含之可扣抵稅額8,366 元，依公司章程規定，分派董理監事
    職工之紅利或酬勞金所含之可扣抵稅額1,673 元，期末餘額
    為170,879,561 元，除依所得稅法第114 條之2 第1 項規定
    責令原告補繳稅額110,890,433 元外，並按其超額分配之金
    額處1 倍之罰鍰計129,350,000 元（計至百元止）。原告不
    服，申請復查，案經被告以97年9 月11日北區國稅法一字第
    0970009005號復查決定書（下稱原處分）准予追減超額分配
    可扣抵稅額3 元；原告仍表不服，提起訴願，經遭駁回，遂
    提起該件行政訴訟。」是該案已生漏稅結果，被告因而核定
    補繳稅額並予裁罰，而與本案原告在被告核定前即已主動更
    正並補繳稅額，未生漏稅結果之事實基礎，截然不同，豈可
    妄加比附爰引於本案？又豈可為主張行為罰之張本。
  (四)稅務違章案件減免處罰標準第7 條第4 款之規定，牴觸所得
    稅法第114 條之2 之規定，應無適用餘地：
  1.本件重核復查決定係依稅務違章案件減免處罰標準之規定（
    復查決定雖未指明條文，但經核應係該標準第7 條第4 款規
    定），將本件改處0.5 倍罰鍰而予追減5,676,258 元。惟，
    所得稅法第114 條之2 於98年5 月27日修正之立法理由第2
    點已明白揭示稽徵機關應視個案違章情節輕重，在超額分配
    金額1 倍以下彈性調整罰鍰金額。此等規定一方面固授權稽
    徵機關視個案情節輕重裁罰之裁量權，但另方面也同時課予
    稽徵機關進行符合立法意旨之合義務裁量義務，自不待言。
  2.上述稅務違章案件減免處罰標準，充其量係行政機關所訂定
    之法規命令，但該標準第7 條第4 款卻就營利事業依所得稅
    法第75條規定辦理當期決算或清算申報，嗣經稽徵機關查獲
    有超額分配可扣抵稅額或不應分配可扣抵稅額而予分配情事
    ，其於股東之綜合所得稅結算申報法定申報日開始前已向稽
    徵機關更正股利憑單或已依稽徵機關責令補繳期限補繳超額
    分配稅款之情形，將所應處罰鍰訂為無彈性之0.5 倍，進而
    免除稽徵機關視個案情節進行合義務裁量之義務，準諸上開
    所得稅法第114 條之2 之立法理由，顯有法規命令牴觸法律
    之情形，從而原處分依該標準第7 條第4 款規定，僅追減0.
    5 倍罰鍰，亦非妥適。本件既未發生任何國庫稅源流失之實
    害結果，竟課處0.5 倍罰鍰，毋寧失之酷烈等情。
  (五)聲明求為判決：訴願決定、原處分（含重核復查決定）不利
    於原告部分均撤銷；訴訟費用由被告負擔。
三、被告抗辯則以：
  (一)按「納稅義務人自動向稅捐稽徵機關補報並補繳所漏稅款者
    ，凡屬未經檢舉、未經稽徵機關或財政部指定之調查人員進
    行調查之案件，左列之處罰一律免除；其涉及刑事責任者，
    並得免除其刑：一本法第41條至第45條之處罰。二各稅法所
    定關於逃漏稅之處罰。」為稅捐稽徵法第48條之1 第1 項所
    明定。次按「營利事業分配屬87年度或以後年度之盈餘時，
    應以股利或盈餘之分配日，其股東可扣抵稅額帳戶餘額，占
    其帳載累積未分配盈餘帳戶餘額之比率，作為稅額扣抵比率
    ，按各股東或社員獲配股利淨額或盈餘淨額計算其可扣抵之
    稅額，併同股利或盈餘分配。其計算公式如下：稅額扣抵比
    率＝股東可扣抵稅額帳戶餘額／累積未分配盈餘帳戶餘額。
    股東（或社員）可扣抵稅額＝股利（或盈餘）淨額×稅額扣
    抵比率。營利事業依前項規定計算之稅額扣抵比率，超過稅
    額扣抵比率上限者，以稅額扣抵比率上限為準，計算股東或
    社員可扣抵之稅額。稅額扣抵比率上限如下：一累積未分配
    盈餘未加徵10% 營利事業所得稅者，為33.33%。二累積未分
    配盈餘已加徵10% 營利事業所得稅者，為48.15%。……」、
    「營利事業有左列各款規定情形之一者，應就其超額分配之
    可扣抵稅額，責令營利事業限期補繳，並按超額分配之金額
    ，處1 倍以下之罰鍰：一……三違反第66條之6 規定，分配
    股利淨額所適用之稅額扣抵比率，超過規定比率，致所分配
    之可扣抵稅額，超過依規定計算之金額者。」分別為所得稅
    法第66條之6 及第114 條之2 第1 項第3 款所規定。又「…
    …其他各稅：列選案件……一稽徵機關單位主管應視經辦人
    員每人每日可辦理件數，分批交查簽收。二經辦人員應於交
    查簽收當日立即進行函查、調卷、調閱相關資料或其他相同
    作為，並應詳予記錄以資查考，藉昭公信。三進行調查之作
    為有數個時，以最先作為之日為調查基準日。四調查基準日
    以前補報並補繳或核定之日以後，就核定內容以外補報並補
    繳者，適用自動補報並補繳免罰之規定。」為財政部80年8
    月16日函訂定稅捐稽徵法第48條之1 所稱進行調查之作業步
    驟及基準日之認定原則所規定。
  (二)查所得稅法第114 條之2 規定，營利事業違反該條第1 項及
    第2 項規定情形之一者，應就其超額分配之可扣抵稅額，責
    令營利事業限期補繳，並按超額分配之金額處1 倍以下之罰
    鍰，為法所明定。是營利事業只要違反所得稅法第114 條之
    2 規定情節之一者，即已構成補繳稅額及處罰要件，並非以
    「所得人」是否已申報抵減或構成漏稅事實作為判斷依據，
    此由所得稅法第114 條之2 條文規定及其立法意旨甚明，並
    有鈞院98年度訴字第1030號判決可資參照。
  (三)原告於93年4 月13日辦理本件清算申報，依據檢附之清算前
    資產負債表所載，本期損益為負13,965,503元，87年度以後
    累積盈餘為19,498,674元，截至分配日止屬87年度以後之累
    積未分配盈餘為5,533,171 元（19,498,674元－13,965,503
    元），另依投資人清算分配報告表及全年股利分配彙總資料
    申報書所載，分配股利淨額5,533,171 元，分配股利總額所
    含之可扣抵稅額14,016,737元，核算稅額扣抵比率高達253.
    32% ，顯屬異常；被告初查乃於94年2 月15日發文通知調帳
    查核，並請其提示92年度股東會記錄或股東同意書、股東可
    扣抵稅額帳頁影本等資料，原告94年2 月24日提示帳證資料
    ，依調帳憑證收據所載檢送之帳證含ICA 帳戶2 張（92年1
    月1 日至11月7 日、92年11月8 日至93年3 月31日），原告
    分配股利總額所含之可扣抵稅額確實為14,016,737元，違章
    事證已甚為明確。
  (四)依前揭稅捐稽徵法第48條之1 規定，調查基準日為函查日（
    即發文日），本件調查基準日為函查發文日（即94年2 月15
    日），應無違誤，原告嗣於94年4 月7 日申請更正投資人清
    算分配報告表、股東可扣抵稅額帳戶變動明細表等資料，顯
    然於調查基準日（94年2 月15日）之後，自無前揭稅捐稽徵
    法第48條之1 規定自動補報補繳免罰之適用。
  (五)又查所得稅法第114 條之2 固於98年5 月27日修正通過，將
    原按超額分配之金額處1 倍之罰鍰，修正為處以1 倍以下罰
    鍰，惟參諸刑法第10條第1 項規定「稱以上、以下、以內者
    ，俱連本數或本刑計算。」，本件超額分配可扣抵稅額高達
    11,352,515元，被告按超額分配可扣抵稅額處0.5 倍之罰鍰
    5,676,257 元，顯然已考量原告違章程度，尚無違反前揭修
    正條文規定，原告所訴稅務違章案件減免處罰標準牴觸法律
    乙節顯係誤解法令，委無足採，此亦有鈞院98年度訴字第10
    30號判決可資參照。茲原告再執陳詞爭執，實難謂有理由。
  (六)至原告援引最高行政法院94年度判字1397號、94年度判字第
    122 號、93年度判字1617號及93年度判字1264號判決，查該
    些案例均係就「綜合所得稅」與「稅捐事務」所為之法律見
    解，與本案「營利事業所得稅」案情不同，自難比附援引。
  (七)聲明求為判決：駁回原告之訴；訴訟費用由原告負擔。
四、兩造之爭點為本件原告有無稅捐稽徵法第48條之1 自動補報
    免罰規定之適用？被告依稅務違章案件減免處罰標準第7 條
    第4 款規定，按超額分配可扣抵稅額處0.5 倍之罰鍰，是否
    適法有據。
五、經查：
  (一)按「納稅義務人自動向稅捐稽徵機關補報並補繳所漏稅款者
    ，凡屬未經檢舉、未經稽徵機關或財政部指定之調查人員進
    行調查之案件，左列之處罰一律免除；其涉及刑事責任者，
    並得免除其刑：一本法第41條至第45條之處罰。二各稅法所
    定關於逃漏稅之處罰。」稅捐稽徵法第48條之1 第1 項定有
    明文。次按「營利事業分配屬87年度或以後年度之盈餘時，
    應以股利或盈餘之分配日，其股東可扣抵稅額帳戶餘額，占
    其帳載累積未分配盈餘帳戶餘額之比率，作為稅額扣抵比率
    ，按各股東或社員獲配股利淨額或盈餘淨額計算其可扣抵之
    稅額，併同股利或盈餘分配。其計算公式如下：稅額扣抵比
    率＝股東可扣抵稅額帳戶餘額／累積未分配盈餘帳戶餘額股
    東（或社員）可扣抵稅額＝股利（或盈餘）淨額×稅額扣抵
    比率。營利事業依前項規定計算之稅額扣抵比率，超過稅額
    扣抵比率上限者，以稅額扣抵比率上限為準，計算股東或社
    員可扣抵之稅額。稅額扣抵比率上限如下：一累積未分配盈
    餘未加徵10% 營利事業所得稅者，為33.33%。二累積未分配
    盈餘已加徵10% 營利事業所得稅者，為48.15%。……」、「
    營利事業有左列各款規定情形之一者，應就其超額分配之可
    扣抵稅額，責令營利事業限期補繳，並按超額分配之金額，
    處1 倍以下之罰鍰：一……三違反第66條之6 規定，分配股
    利淨額所適用之稅額扣抵比率，超過規定比率，致所分配之
    可扣抵稅額，超過依規定計算之金額者。」所得稅法第66條
    之6 及第114 條之2 第1 項第3 款定有明文。又「……其他
    各稅：列選案件……一稽徵機關單位主管應視經辦人員每人
    每日可辦理件數，分批交查簽收。二經辦人員應於交查簽收
    當日立即進行函查、調卷、調閱相關資料或其他相同作為，
    並應詳予記錄以資查考，藉昭公信。三進行調查之作為有數
    個時，以最先作為之日為調查基準日。四調查基準日以前補
    報並補繳或核定之日以後，就核定內容以外補報並補繳者，
    適用自動補報並補繳免罰之規定。」為財政部80年8 月16日
    函訂定稅捐稽徵法第48條之1 所稱進行調查之作業步驟及基
    準日之認定原則所規定。查上開原則係財政部本於稅捐稽徵
    中央主管機關職權，為執行稅捐稽徵法第48條之1 所稱進行
    調查之作業步驟及基準日之認定，所為技術性補充規定，俾
    所屬公務員或下級機關所屬公務員執行職權之依據，符合稅
    捐稽徵法之立法意旨，且無違法律保留原則，自可予以適用
    。
  (二)本件原告於93年4 月13日辦理清算申報，其中股東可扣抵稅
    額帳戶變動明細表，列報分配股利淨額所適用之稅額扣抵比
    率為253.32% 、分配股利淨額5,533,171 元，分配股利總額
    所含之可扣抵稅額14,016,737元。被告初查，以分配日（93
    年3 月31日）股東可扣抵稅額帳戶餘額為29,106,859元，截
    至分配日止屬87年度以後之累積未分配盈餘為5,533,171 元
    ，核定稅額扣抵比率48.15%（29,106,859元÷5,533,171 元
    ＝526.04% ，大於上限48.15%，取48.15%），分配股利總額
    所含之可扣抵稅額應為2,664,213 元，惟原告申報之股利憑
    單上所載稅額扣抵比率253%，超過所得稅法第66條之6 規定
    稅額扣抵比率上限，致超額分配可扣抵稅額11,352,524元（
    14,016,737元－2,664,213 元），乃依行為時所得稅法第11
    4 條之2 第1 項規定處1 倍之罰鍰計11,352,524元。原告就
    罰鍰處分不服，申經復查結果，獲追減罰鍰9 元。原告仍不
    服，提起訴願，經訴願決定，將復查決定撤銷，著由被告另
    為處分。嗣經被告以原處分追減罰鍰5,676,258 元，變更罰
    鍰為5,676,257 元等情，為兩造所不爭，復有原告93年度股
    東可扣抵稅額帳戶變動明細申報表、更正表、說明函、全年
    股利分配彙總資料資料申報書等附原處分卷可參，為可確認
    之事實。原告主張其已於系爭年度個人所得稅結算申報截止
    日前，自動向稅捐稽徵機關申請更正股東可扣抵稅額帳戶變
    動明細表，符合稅捐稽徵法第48條之1 自動補報免罰規定之
    要件云云。
  (三)查原告於93年4 月13日辦理本件清算申報，依據檢附之清算
    前資產負債表所載，本期損益為負13,965,503元，87年度以
    後累積盈餘為19,498,674元，截至分配日止屬87年度以後之
    累積未分配盈餘為5,533,171 元（19,498,674元－13,965,5
    03元），另依投資人清算分配報告表及全年股利分配彙總資
    料申報書所載，分配股利淨額5,533,171 元，分配股利總額
    所含之可扣抵稅額14,016,737元，核算稅額扣抵比率高達25
    3.32% ，顯屬異常；被告初查乃於94年2 月15日發文通知調
    帳查核，並請原告提示92年度股東會記錄或股東同意書、股
    東可扣抵稅額帳頁影本等資料，有通知函附原處分卷可參（
    參見原處分卷第29、30頁），而原告於94年2 月24日提示帳
    證資料（參見原處分卷第28頁），依調帳憑證收據所載檢送
    之帳證含ICA 帳戶2 張（92年1 月1 日至11月7 日、92年11
    月8 日至93年3 月31日，參見原處分卷第105 、106 頁），
    則原告分配股利總額所含之可扣抵稅額為14,016,737元，已
    超過核定稅額扣抵比率48.15%，甚為明確。
  (四)次查原告依所得稅法第75條規定辦理清算申報時，其列報分
    配股利淨額所適用之稅額扣抵比率253.32% 超過規定比率（
    上限為48.15%），致所分配之可扣抵稅額超過依規定計算之
    金額，核已違反所得稅法第66條之6 規定。復查所得稅法第
    114 條之2 規定，營利事業違反該條第1 項及第2 項規定情
    形之一者，應就其超額分配之可扣抵稅額，責令營利事業限
    期補繳，並按超額分配之金額處1 倍以下之罰鍰，為法所明
    定。是營利事業只要違反所得稅法第114 條之2 規定情節之
    一者，即已構成補繳稅額及處罰要件，並非以「所得人」是
    否已申報抵減或構成漏稅事實作為判斷依據，此由所得稅法
    第114 條之2 條文規定及其立法意旨甚明，是被告原處分以
    原告因上揭違章，違反所得稅法第66條之6 規定，應適用同
    法第114 條之2 規定裁罰，並無違誤，原告主張其並未違反
    所得稅法第66條之6 規定，不應依同法第114 條之2 處罰云
    云，顯有誤解。又原告身為營利事業，應注意依上開所得稅
    法之規定列報分配股利淨額所適用之稅額扣抵比率，乃竟疏
    未注意，超過規定比率，致所分配之可扣抵稅額超過依規定
    計算之金額，縱非故意，亦有應注意且能注意，卻疏不注意
    之過失甚明，應予處罰。
  (五)再查原告主張其適用所得稅法第66條之6 計算分配股東可扣
    抵稅額之際，發生錯誤，惟於各該股東綜合所得稅結算申報
    法定申報日開始前，即已發現錯誤並向稽徵機關更正股利憑
    單，未發生國庫稅源流失之危害結果，自得依稅捐稽徵法第
    48條之1 規定予以免罰云云。惟依稅捐稽徵法第48條之1 規
    定，調查基準日為函查日（即發文日），本件調查基準日為
    被告所屬松山分局函查發文日（即94年2 月15日），有該通
    知函附原處分卷第29頁可參，核無違誤。茲依該通知函內容
    觀之，該調查項目已載明「92年度清算申報案件」；請提示
    事項亦載明為「92年度清算帳簿憑證及有關文據、扣繳憑單
    、各類所得資料申報書」、「92年度清算營業稅申報、營業
    稅繳款書、統一發票及購買證」、「92年度股東會紀錄或股
    東同意書、股東可扣抵稅額帳戶帳頁影本」等資料，自已涵
    蓋關於本件違章之資料，核屬本案之調查作為，即應以該日
    為調查基準日，原告主張該日非調查基準日云云，委不足取
    。原告嗣於94年4 月7 日始申請更正投資人清算分配報告表
    、股東可扣抵稅額帳戶變動明細表等資料，顯然於被告調查
    基準日（94年2 月15日）之後，自不符合自動補報補繳免罰
    規定，無上開稅捐稽徵法第48條之1 補稅免罰規定之適用甚
    明，原告此項主張，亦有誤會。
  (六)又查所得稅法第114 條之2 固於98年5 月27日修正通過，將
    原按超額分配之金額處1 倍之罰鍰，修正為處以1 倍以下罰
    鍰，惟參諸刑法第10條第1 項規定「稱以上、以下、以內者
    ，俱連本數或本刑計算。」，復按「依所得稅法第114 條之
    2 規定應處罰鍰案件，有下列情形之一者，減輕或免予處罰
    ：一……四營利事業依所得稅法第75條規定辦理當期決算或
    清算申報，嗣經稽徵機關查獲有超額分配可扣抵稅額或不應
    分配可扣抵稅額而予以分配之情事，其於股東之綜合所得稅
    結算申報法定申報日開始前已向稽徵機關更正股利憑單或已
    依稽徵機關責令補繳期限補繳超額分配稅款，按應處罰鍰減
    輕2 分之1 。」財政部98年11月6 日修正之稅務違章案件減
    免處罰標準第7 條第4 款定有明文。本件原告超額分配可扣
    抵稅額高達11,352,515元，被告復查決定以原告93年4 月13
    日依所得稅法第75條規定辦理清算申報，分配屬87年度以後
    之累積未分配盈餘時（分配日93年3 月31日），其股東可扣
    抵稅額扣抵比率應為48.15%，惟原告以稅額扣抵比率253.32
    % 計算並分配股利，致分配予股東之可扣抵稅額為14,016,7
    37元，超過依規定計算之金額2,664,222 元，未符合首揭所
    得稅法第66條之6 第1 項規定，超額分配可扣抵稅額11,352
    ,515元（14,016,737元－2,664,222 元），被告嗣於原處分
    時，依前揭修正稅務違章案件減免處罰標準規定，將本件原
    按超額分配可扣抵稅額處1 倍之罰鍰11,352,515元，改處0.
    5 倍之罰鍰5,676,257 元，即將原處罰鍰11,352,515元予以
    追減5,676,258 元，變更核定為5,676,257 元，核無違反所
    得稅法第114 條之2 修正條文之規定，顯然已考量原告違章
    程度，既未逾越法定裁量範圍，且無與法律授權目的相違或
    出於不相關動機之裁量濫用，亦無消極不行使裁量權之裁量
    怠惰等情事，自難謂為不法。原告主張稅務違章案件減免處
    罰標準牴觸法律云云，顯係誤解法令，委不足採。
  (七)至原告援引最高行政法院94年度判字1397號、94年度判字第
    122 號、93年度判字1617號及93年度判字1264號判決，查上
    揭案例均屬個案，且與本件案情並不相同，自無從援引適用
    ，併此敘明。
  (八)綜上所述，原處分認事用法核無違誤，訴願決定予以維持，
    亦無不合，原告徒執前詞，訴請撤銷原處分不利於原告部分
    及訴願決定，為無理由，應予駁回。
  (九)本件事證已臻明確，兩造其餘主張及陳述，核與判決結果不
    生影響，無庸一一論列，併予敘明。
六、據上論結，本件原告之訴為無理由，依行政訴訟法第98條第
    1項前段，判決如主文。
中    華    民    國    99    年    10    月    28    日
                   臺北高等行政法院第四庭
                             審判長法  官  黃本仁
                                   法  官  林妙黛
                                   法  官  陳秀
上為正本係照原本作成。
如不服本判決，應於送達後20日內，向本院提出上訴狀並表明上
訴理由，如於本判決宣示後送達前提起上訴者，應於判決送達後
20日內補提上訴理由書（須按他造人數附繕本）。
中    華    民    國    99    年    10    月    28    日
                                   書記官  楊子鋒

司法院資訊處製作；財團法人民間司法改革基金會備份。
